最高法院民事判決　　　　　　一○○年度台上字第一五三○號
上　訴　人　林 清 謙
　　　　　　林 清 融
　　　　　　林 清 標
　　　　　　李 祈 茂
　　　　　　何 墥 鎮
　　　　　　何 墥 科
　　　　　　林湯愛玉
　　　　　　楊　　蓮
　　　　　　林 仙 芬
　　　　　　林 錦 輝
　　　　　　何 東 照
　　　　　　何 文 山　
共　　　同　　　　　　　
訴訟代理人　周 啟 同律師
被 上訴 人　林 茹 海
　　　　　　邱  金
　　　　　　林 守 直
　　　　　　島田玉枝即林玉枝
共　　 同
訴訟代理人　陳 益 軒律師 
被 上訴 人　林 英 子即林.
　　　　　　長尾裕美即林守成.
上列當事人間請求確認優先購買權存在等事件，上訴人對於中華
民國一○○年一月二十五日台灣高等法院台中分院第二審判決（
九十八年度重上字第一四七號），提起上訴，本院判決如下：
    主  文
原判決廢棄，發回台灣高等法院台中分院。
    理  由
本件被上訴人林守成於民國一○○年七月十五日本院審理中死亡
，其繼承人為林英子、長尾裕美，有聲明承受訴訟狀、死亡診斷
書及戶籍謄本可稽，其二人具狀聲明承受訴訟，核無不合，先予
敘明。
次查上訴人（其中上訴人何東照以次二人之被繼承人何清旺於九
十六年十月二十三日死亡，由該二上訴人於第一審承受訴訟）主
張：坐落前台中縣太平市○○路段一○二之一九、一○二之二○
地號土地（下稱系爭土地），原為訴外人林鑽燧所有，於日據時
代即出租於伊或伊之祖先作為房屋基地使用，林鑽燧於四十二年
間遷居日本，名下所有土地均委託其親戚葉作樂律師管理，並繼
續向伊等基地承租人收租。林鑽燧於四十七年八月十六日死亡，
其權利義務由其繼承人林守藩與被上訴人林守成、林守直、林玉
枝（下稱林守藩以次四人）共同繼承。葉作樂固先於六十三年十
二月二十四日以已死亡之林鑽燧名義將系爭土地作價新台幣（下
同）一百零四萬元出賣於被上訴人邱金，於六十四年一月十日
辦理所有權移轉登記完畢，並對基地承租人主張終止租賃關係收
回租賃物，惟經基地承租人訴請確認邱金與林鑽燧間之買賣關
係不存在及命邱金塗銷系爭土地之所有權移轉登記，經判決勝
訴確定，而將系爭土地回復登記為林鑽燧名義。其後邱金另與
林守藩以次四人於七十二年（即昭和五十八年）八月二十日訂立
「和解契約書」，約定葉作樂與邱金前所訂立之買賣契約書，
原買賣價金為一百零四萬元，於邱金交付林守藩以次四人和解
金一千萬日圓後，原買賣契約書仍確認有效。嗣林守藩於七十三
年五月十八日死亡（未婚無後），其權利義務由林守成、林守直
、林玉枝（下稱林守成以次三人）繼承後，林守成以次三人復於
七十五年二月二十二日出具授權書，授權邱金全權辦理林守藩
應有部分之繼承登記及移轉所有權等相關手續，邱金即於同年
五月七日據以將系爭土地登記為林守成以次三人共有。旋於七十
六年六月二十七日邱金再以林守成以次三人之被授權人地位，
與自己及被上訴人林茹海（下稱邱金以次二人）訂立虛偽之土
地買賣所有權移轉契約書，將系爭土地出賣予邱金以次二人，
且於同年十月十四日完成土地所有權移轉登記與其二人所有，應
有部分各二分之一。迨至八十六年間邱金以次二人乃又以土地
之所有權人地位，對系爭土地之基地占有人訴請拆屋還地，其中
對伊部分，經本院判決邱金以次二人敗訴確定。上開判決理由
中已明確認定伊為系爭土地之基地承租人，對於邱金以次二人
與林守成以次三人間之買賣，有以同一條件優先購買之權。因此
，伊就系爭土地原所有權人即林守藩及林守成以次三人與邱金
間於七十二年八月二十日訂立之「和解契約書」，就系爭土地所
成立之買賣，有依同樣條件優先購買之權。爰以起訴狀向林守成
以次三人表示願以相同出賣條件為優先購買之意思表示。又因系
爭土地現已登記為邱金以次二人所有，並對伊提起拆屋還地及
不當得利之訴訟，伊自有提起確認優先購買權存在之訴之利益。
林茹海登記應有部分二分之一部分，係基於買受人之權利繼受而
來，伊自得以優先購買權之物權效力對抗邱金以次二人等情。
爰求為確認伊就所承租之基地有優先購買權存在，及命邱金以
次二人塗銷系爭土地之所有權移轉登記，林守成以次三人將系爭
土地按其與邱金於七十二年八月二十日所訂立和解契約書之同
一條件提高按八百萬元計算之價格及由伊負擔土地增值稅及過戶
費用出售予伊，並辦理所有權移轉登記予伊。如其中承租占用之
基地，屬整筆土地之其中一部分，林守成以次三人應將該部分分
割出新地號後再辦理所有權移轉登記予伊之判決。
被上訴人則以：邱金曾以林守成以次三人之代理人身分通知上
訴人於九十七年一月二十七日之答辯狀繕本送達翌日十五日內，
按土地評估現值數額二千五百四十一萬零七百九十七元，以現金
一次支付，然上訴人並未於期限內給付買賣價金，應認為上訴人
已放棄優先承買權。又上訴人起訴主張優先購買權時，系爭土地
之公告現值為七十六年六月時之十三點六八倍，且兩造間自六十
七年起至今訴訟多件，足見上訴人已知悉林守成以次三人於七十
二年八月二十日將系爭土地出售與邱金，竟長年不行使優先購
買，迨至土地地價上漲後，始以較低之價格主張優先購買，顯違
反誠信原則，亦應可認默示放棄優先購買權等語，資為抗辯。
原審將第一審所為上訴人全部勝訴之判決廢棄，改判駁回上訴人
之訴，無非以：上訴人所提出台中縣太平市新光村佃農自救委員
會八十七年四月十日第二屆第一次會員大會會議紀錄（下稱第一
次會員會議紀錄），並未提及授權上訴人林清標至日本，向原地
主行使優先購買權。另林守成以次三人書立之確認書及授權書上
記載之內容，亦無從證明林清標有代表上訴人及其他基地承租人
，向林守成以次三人主張以同一條件行使優先購買之意思表示。
至該三人所立同意書雖記載「林守成以次三人同意就彼等所有三
十六筆土地（含系爭土地）上之基地承租人以昭和五十八年八月
二十日簽訂和解契約書同一條件，行使優先購買權」，然未經林
守成以次三人簽名認證。又當時邱金以次二人與上訴人間已有
拆屋還地訴訟，上訴人當時之訴訟代理人並未提出同意書或主張
林清標至日本時，已向林守成以次三人主張行使優先購買權，則
上訴人遲至本件第一審始為上開主張，即難採信。次查上訴人於
台灣台中地方法院八十六年度重訴字第一一八號拆屋還地訴訟中
，固曾檢附和解契約書主張：「被告等人（即本件上訴人）除以
本狀向原告（即邱金、林茹海）表示願以邱金與林守成以次
三人間之真實買賣契約（含和解契約書）之同一條件優先購買系
爭土地外，另以口頭及書面向林守成以次三人表示上開優先購買
之意旨」等語，惟上訴人提出上開書狀時，主觀上係認知邱金
已非林守成以次三人之代理人，自無向林守成以次三人行使優先
購買權之意思，林守成以次三人既未授權邱金代為收受上訴人
行使優先購買權意思表示，上訴人於該案所為上開陳述，即難謂
已生行使優先購買權之效力。再林清標既係受系爭土地之基地承
租人（含本件上訴人）之授權至日本，向原地主確認真實之買賣
條件，則林清標既已知悉系爭土地之買賣條件，並取得和解契約
書，其餘上訴人，自無不知之理。上訴人至遲於八十九年三月十
日提出和解契約書起，已明知得以七十二年和解契約書同一條件
，就系爭土地行使優先購買權，卻未於十日內向林守成以次三人
行使優先購買權，迄至九十六年八月二十七日始提起本件訴訟，
主張行使優先購買權，早已逾土地法第一百零四條第二項十日期
限，而視為放棄。從而，上訴人請求確認其就所承租之基地部分
有優先購買權存在，及命邱金、林茹海將系爭土地之所有權移
轉登記塗銷，林守成以次三人將系爭土地按和解契約書之同一條
件出售予上訴人，並辦理所有權移轉登記予上訴人，均無理由等
詞，為其判斷之基礎。
按判決理由矛盾者，其判決為當然違背法令，民事訴訟法第四百
六十九條第六款定有明文。所謂判決理由矛盾，係指判決所載理
由前後牴觸或判決主文與理由不符之情形。本件原審先則稱：由
第一次會員會議紀錄、確認書及授權書，均無從證明林清標有「
代表」上訴人及其他基地承租人，向林守成以次三人主張以同一
條件行使優先購買之意思表示等語（見原判決第二二～二三頁）
；繼卻謂：林清標既係受系爭土地之基地承租人（含本件上訴人
）之「授權」至日本，向原地主確認真實之買賣條件，則林清標
既已知悉系爭土地之買賣條件，並取得和解契約書，其餘上訴人
，自無不知之理云云（見原判決第二六～二七頁）。一方面認定
林清標未經授權代表上訴人及其他基地承租人，至日本行使優先
購買權；他方面又認為林清標係受系爭土地之基地承租人（含本
件上訴人）之授權至日本，向原地主確認真實之買賣條件，前後
理由已不無矛盾。次查為充實言詞辯論之內容，保障當事人之程
序權，並防止發生突襲性裁判，法院於調查證據前，應先將與該
訴訟有關之爭點（包括未經或已經整理並協議簡化之事實上爭點
、法律上爭點、證據上爭點及其他攻擊或防禦方法爭點）曉諭當
事人，使兩造知悉事件之爭點及證據與待證事實之關係，始開始
進行證據之調查，俾當事人得進而為適當完全之辯論，以促進審
理集中化，及利於真實之發現，並保護當事人之程序利益（避免
行無實益程序所節省之成本）與實體利益（發現真實所獲致之利
益），此觀民事訴訟法第二百九十六條之一第一項規定及其立法
理由自明。又依土地法第一百零四條第一項規定，基地出賣時，
承租人有依同樣條件優先購買之權。此一基地承租人之優先購買
之權，係為保護房屋所有權人與基地承租人之權益，並調和房屋
與土地之利用關係，使房屋所有權與土地利用權得為結為一體，
以維持房屋所有權之安定性，避免危害社會經濟，而賦予基地承
租人之權利。必該優先購買權人，於接到出賣人以與買賣契約同
樣條件（即買賣契約上所約定之各項條件，如買賣標的、範圍、
價金及付款方法等）之通知後而於十日內不表示者，其優先購買
權始得視為放棄；如基地出賣人出賣基地並未為上述之通知者，
縱基地承租人知悉其事而不為購買之表示，其優先購買權仍不能
視為放棄，以貫徹土地法第一百零四條第一項規定之立法意旨在
保護房屋所有權人與基地承租人之規範目的。本件邱金與林守
藩以次四人於七十二年八月二十日訂立之和解契約書，約定六十
三年十二月二十四日以林守藩以次四人之被繼承人林鑽燧名義（
由葉作樂為之）與邱金所訂立之原買賣契約書買賣價金為一百
零四萬元，於邱金交付林守藩以次四人和解金一千萬日圓後，
仍確認有效，亦即邱金與林守藩以次四人於彼時（七十二年）
就上訴人所承租之系爭土地成立買賣契約，既為原審所認定之事
實。則上訴人就系爭土地之優先購買權是否視為放棄？應視出賣
人林守藩以次四人有無將與買賣契約同樣條件通知上訴人，而上
訴人於接到出賣通知後十日內不表示而定。乃原審對於林守藩以
次四人於出賣系爭土地後，有無為上述通知之爭點，並未向兩造
曉諭及加以調查審認，徒以林清標受上訴人之授權至日本，向地
主確認買賣條件，並取得和解契約書，上訴人至遲於八十九年三
月十日提出和解契約書起，已明知得以該和解契約書同一條件，
就系爭土地行使優先購買權，卻未於十日內向林守成以次三人行
使，迄九十六年八月二十七日起訴時始行使，已逾土地法第一百
零四條第二項所定之十日期限云云，即為上訴人不利之論斷，其
所踐行之訴訟程序亦難謂無重大瑕疵。且上訴人於事實審並一再
爭執林守藩以次四人未為上述之通知（見一審卷(一)九頁、原審卷
(一)一二二頁），原審就此恝置不論，遽行判決，尤有判決不備理
由之違法。上訴論旨，執以指摘原判決不當，求予廢棄，非無理
由。
據上論結，本件上訴為有理由。依民事訴訟法第四百七十七條第
一項、第四百七十八條第二項，判決如主文。
中    華    民    國  一○○  年    九    月   十五   日
                      最高法院民事第七庭
                          審判長法官  顏  南  全  
                                法官  林  大  洋  
                                法官  鄭  傑  夫  
                                法官  陳  玉  完  
                                法官  陳  重  瑜  
本件正本證明與原本無異
                                      書  記  官  
中    華    民    國  一○○  年    九    月  二十七  日
                                                       s